【裁判字號】    94,易,1423
【裁判日期】    950420
【裁判案由】    傷害等
【裁判全文】
臺灣彰化地方法院刑事判決              94年度易字第1423號
公  訴  人  臺灣彰化地方法院檢察署檢察官
被      告  乙○○
                    （現另案在臺灣臺中戒治所戒治中）
            丁○○
            戊○○
                    （現另案在臺灣臺中看守所附設勒戒處所
上列被告等因妨害自由等案件，經檢察官提起公訴（九十四年度
偵字第五七九六、七七六三、八五四五號），本院判決如下：
    主  文
乙○○共同以非法方法剝奪人之行動自由，累犯，處有期徒刑捌
月。
丁○○、戊○○均無罪。
    犯罪事實
一、乙○○前曾有違反槍砲彈藥刀械管制條例、麻醉藥品管理條
    例等前科，又於民國九十年九月十日，因竊盜案件，經臺灣
    臺中地方法院判處有期徒刑八月確定，經送監執行於九十一
    年七月六日執行完畢，並於翌日即九十一年七月七日出監，
    猶不知警惕，僅因其女友丁○○之妹戊○○在工作上曾與丙○○發生誤會，其在得知後乃對丙○○心生不滿，竟萌欲找
    友人一同前往教訓丙○○之念頭，嗣於九十四年四月十九日
    ，適其與丁○○、戊○○二人一同至彰化，其認機不可失，
    仍獨自一人駕駛丁○○所有之車牌號碼Ａ五－二０一九號自
    小客車外出，迨車行途中偶遇不詳姓名、年籍、住居所年約
    二十多歲綽號「阿華」之成年男性友人及該綽號「阿華」成
    年男子之亦均不詳姓名、年籍、住居所之成年友人二人，綽
    號「阿華」之成年男子問乙○○來彰化何事，乙○○即告知
    其女友之妹與丙○○發生糾紛之事，綽號「阿華」之成年男
    子與同車之另二名成年男子三人即表示欲一同前往處理，渠
    四人（公訴人誤認為五、六人）即共同基於剝奪他人身體自
    由及傷害他人身體之犯意聯絡，分別由乙○○獨自一人駕駛
    車牌號碼Ａ五－二０一九號自小客車，綽號「阿華」之成年
    男子及其成年友人二人則駕駛另一輛車牌號碼不詳之自小客
    車一同前往丙○○工作之「熱滾滾電子遊戲場（設彰化縣彰
    化市○○路○段五五一號）」，於當日晚間十時十分許抵達
    後，先由乙○○與綽號「阿華」之成年男子之另名已成年之
    男性友人二人一同進入店內詢問何人係丙○○，待丙○○應
    答後，乙○○旋即出拳毆打丙○○額頭靠近眼睛之部位，再
    違反丙○○之意願，由乙○○在前拉住丙○○之手臂，綽號
    「阿華」之成年男子之另名已成年之男性友人則在後抓住丙○○之手臂，渠二人即一前一後拉推丙○○，強行將丙○○
    拖行十餘公尺直至推出店外，待拖行至店外乙○○接續夥同
    綽號「阿華」之成年男子與綽號「阿華」之成年男子之另二
    名已成年之男性友人共四人，以徒手之方式聯手毆打、腳踢
    丙○○之身體，待店內丙○○之友人姚銘德等人外出欲勸架
    時，乙○○等四人見狀即分乘所駕駛之二輛自小客車離去，
    丙○○因此受有雙側眼瞼與眼睛周區瘀傷、前胸及背部疼痛
    等傷害。嗣經警調取現場之監視器拍得畫面及依據在場之姚
    銘德（公訴人誤繕為甲○○）所記下之車牌號碼，始循線查
    獲上情。
二、案經丙○○訴由彰化縣警察局彰化分局報請臺灣彰化地方法
    院檢察署檢察官偵查及臺灣彰化地方法院檢察署檢察官自動
    檢舉偵查起訴。
    理  由
壹、有罪部分：
一、上揭犯罪事實業據被告乙○○於本院審理時坦承不諱，核與
    證人即告訴人丙○○及證人即現場目擊者姚銘德二人於本院
    審理時到庭所結證之情節相符，且證人丙○○於本院審理時
    亦當庭指認被告乙○○即為當日毆打及強拖伊至店外之人無
    誤（詳見本院九十五年四月六日審判筆錄）。至有關本案與
    被告乙○○同行之共犯究有幾人，此部分證人即告訴人丙○○自警詢起至本院審理時止均無法為明確之指證，而另一證
    人即現場目擊者姚銘德於本院審理時則結證稱：「有四、五
    個人，沒有超過五個人，－－」等語，惟衡以事發現場係一
    公眾得以出入之電子遊戲場，行人往來甚或停留觀看均易使
    遠觀者產生錯覺，故本院仍認以被告乙○○所為自白之「因
    為我自己開一部車，阿華和他的朋友共三人開另一部車」乙
    情為可信。此外，復有現場監視器畫面翻拍照片三幀、秀傳
    紀念醫院驗傷診斷書一紙在卷可稽，足徵被告乙○○之自白
    與事實相符，堪予採信，本件事證明確，被告乙○○之犯行
    洵堪認定。
二、按刑法第三百零二條之剝奪他人行動自由罪，係妨害自由之
    概括規定，故行為人具有一定目的，以私行拘禁或其他非法
    方法剝奪人之行動自由者，除法律別有處罰較重之規定（例
    如略誘及擄人勒索等罪），應適用各該規定處斷外，如以使
    人行無義務之事，或妨害人行使權利為目的，而其強暴脅迫
    復已達於剝奪他人行動自由之程度，即祇成立本罪，不應依
    同法第三百零四條論處。而上開所謂「剝奪人之行動自由」
    ，係指不法拘束他人之身體，使其進退行止不得自主自由之
    謂（最高法院九十年度台上字第一六六一號刑事判決意旨參
    照）；又按圍毆時推拉或阻止被害人逃走，要屬傷害之部分
    暴力行為，應包括於傷害罪之內，不另成立剝奪他人之行動
    自由罪。但若強拉或挾持被害人至相當距離之他處，客觀上
    得認有剝奪他人之行動自由時，仍非不得成立該罪（最高法
    院八十五年度台上字第五五二二號刑事判決意旨參見）；另
    按刑法第三百零二條第一項之妨害自由罪，原以強暴、脅迫
    為構成要件，其因而致普通傷害，固為強暴、脅迫之當然結
    果，然如另有傷害之故意，則亦應有刑法第二百七十七條第
    一項之適用（最高法院八十九年度台上第三九一三號刑事判
    決意旨參照）；末按共同實施犯罪行為之人，在合同意思範
    圍以內，各自分擔犯罪行為之一部，相互利用他人之行為，
    以達其犯罪之目的者，即應對於全部所發生之結果，共同負
    責（最高法院二十八年上字第三一一０號判例意旨參見）。
    故核被告乙○○所為，係犯刑法第三百零二條第一項之剝奪
    他人行動自由罪及同法第二百七十七條第一項之普通傷害罪
    。本件公訴意旨就違反丙○○之意願，使其無法掙脫而將之
    強行拖出至店外部分，認應依刑法第三百零四條第一項之強
    制罪處斷，尚有未洽，惟此部分起訴之社會基本事實相同，
    爰依法變更起訴法條，併此敘明。又被告乙○○與綽號「阿
    華」之成年男子及綽號「阿華」之成年男子之另二名已成年
    之男性友人間，就剝奪他人行動自由及普通傷害犯行，均有
    犯意聯絡及行為分擔，為共同正犯。又被告乙○○先在丙○○工作之店內以徒手方式毆打告訴人丙○○一拳，復將告訴
    人陳信強拉出店外後以徒手、腳踹方式毆打告訴人之行為，
    顯係基於同一普通傷害之犯意下之接續行為，僅侵害一個法
    益，只論以普通傷害之單純一罪。另按刑法第五十五條後段
    規定「犯一罪而其方法或結果之行為犯他罪名者」，學說上
    稱為牽連犯，係指行為者意念中祇欲犯某罪，而其實施犯罪
    之方法，或其實施犯罪之結果，觸犯行為人目的行為以外之
    其他罪名而言。牽連犯的數行為間，有無方法或結果行為與
    目的行為之牽連關係的存在，不得純以行為人主觀的犯意為
    準，應參酌行為時客觀的事實以為決定，即數行為之間，其
    犯意應連貫外，如在客觀上認其方法或結果行為，與犯罪之
    目的行為，有不可分離之直接密切關係，即為牽連犯（參照
    最高法院八十六年度台上字第二一八號判決意旨），查本件
    被告乙○○等人利用剝奪告訴人身體行動自由之機會，遂行
    傷害告訴人身體之實，其剝奪人之身體自由之犯意、普通傷
    害之犯意相互貫穿而連接，是不論被告乙○○等人在客觀行
    為上、主觀犯意間，均有不可分離之密切關係，是揆諸前揭
    判決意旨，應認其所犯之上開二罪間，有方法、目的之牽連
    關係，為牽連犯，應從一重之剝奪他人行動自由罪處斷。末
    查被告乙○○前曾於九十年九月十日，因竊盜案件，經臺灣
    臺中地方法院判處有期徒刑八月確定，經送監執行於九十一
    年七月六日執行完畢，並於翌日即九十一年七月七日出監，
    有臺灣彰化地方法院檢察署刑案資料查註紀錄表及臺灣高等
    法院被告全國前案紀錄表、在監在押全國紀錄表各一份附卷
    可稽，其於五年以內再犯本件有期徒刑以上之罪，為累犯，
    應依刑法第四十七條之規定加重其刑。爰審酌被告乙○○之
    平日素行、犯罪之動機、目的均僅因細故糾紛，不思妥善解
    決，手段上竟以糾眾強押告訴人，並施予多次毆打之方式，
    不僅助長社會暴戾之氣，且致使告訴人受有雙側眼瞼及眼睛
    周區瘀傷、前胸及背部疼痛等傷害，實不足取，對社會治安
    所生危害之程度甚鉅及被告乙○○犯罪後雖坦承其自身所為
    ，惟對其他同行共犯之姓名、年籍資料均不願明白供出以為
    司法機關後續之偵辦，復未與被害人達成和解賠償損害等一
    切情狀，量處如主文所示之刑【本件蒞庭檢察官雖有當庭具
    體向本院對被告乙○○求刑，請求判處有期徒刑一年，惟因
    本院尚查無其他積極證據足以證明同案被告丁○○、戊○○
    二人亦共同涉犯有本件之罪（詳見後述），是尚無法認定被
    告乙○○有故為脫免同案被告丁○○、戊○○二人之犯行，
    是本件蒞庭檢察官所為之具體求刑尚不能拘束本院，併此敘
    明】，以資懲儆。
貳、無罪部分：
一、公訴意旨另謂以：被告丁○○與被告戊○○二人係姊妹關係
    ，被告乙○○與被告丁○○則為男女朋友關係，緣被告戊○○因工作關係，對丙○○心生不滿，欲找人毆打丙○○，乃
    與被告丁○○、乙○○商議，三人共同基於妨害自由及傷害
    之犯意聯絡，於九十四年四月十九日二十二時十分許，推由
    被告乙○○夥同另五、六名年籍姓名不詳之人，駕駛丁○○
    所有、車牌號碼Ａ五－二０一九號自小客車及另一輛車牌號
    碼不詳之自小客車前往丙○○工作之電子遊戲場（設彰化縣
    彰化市○○路○段五五一號），抵達後，先由二人進入店內
    詢問何人係丙○○，待丙○○應答後，旋即出拳毆打丙○○
    的頭部，再違反丙○○之意願，使其無法掙脫而將之強行拖
    出至店外，夥同其他人聯手痛毆，之後，即分乘二車離去，
    丙○○因此受有雙側眼瞼及眼睛周區瘀傷、前胸及背部疼痛
    等傷害。因認被告丁○○、戊○○二人共同涉犯刑法第三百
    零四條第一項之強制罪嫌及同法第二百七十七條第一項之普
    通傷害罪嫌。
二、按犯罪事實應依證據認定之，無證據不得認定犯罪事實；又
    不能證明被告犯罪者，應諭知無罪之判決，刑事訴訟法第一
    百五十四條第二項、第三百零一條第一項分別定有明文。次
    按事實之認定，應憑證據，所謂證據，須適於為被告犯罪事
    實之證明者，始得採為斷罪資料，如未能發現相當證據，或
    證據不足以證明，自不能以推測或擬制之方法以為裁判基礎
    ；又認定不利於被告之事實，須依積極證據，苟積極證據不
    足為不利於被告事實之認定時，即應為有利於被告之認定，
    更不必有何有利之證據，最高法院五十三年臺上字第二七五
    ０號、三十年上字第八一六號、四十年臺上字第八六號分別
    著有判例可資參照。又認定犯罪事實應依證據，為刑事訴訟
    法所明定，故被告否認犯罪事實所持之辯解，縱屬不能成立
    ，仍非有積極證據足以證明其犯罪行為，不能遽為有罪之認
    定，此最高法院三十年上字第一八三一號亦著有判例。
三、本件公訴人認被告丁○○、戊○○二人亦共同涉犯刑法第三
    百零四條第一項之強制罪嫌及同法第二百七十七條第一項之
    普通傷害罪嫌，無非係以被告三人之供述除被告乙○○曾毆
    打告訴人一節外，餘就被告三人當日之行蹤及被告乙○○如
    何毆打告訴人等情，均有所隱瞞而多有相互矛盾之處。且經
    訊據證人甲○○證稱：「當時忽然有人來找丙○○，他就表
    示身分，說他是丙○○，他們就出拳毆打丙○○頭部並將丙○○拉出去，外面有五、六個穿黑衣服的人，一起動手打他
    。車牌號碼是我提供的，我沒看見駕駛人，因當時駕駛沒有
    下車，車窗又黑」等語，顯見本件行兇之人非僅一人，且係
    有計劃之行動，並非如被告乙○○所稱僅他一人動手，而且
    衡情而論，被告乙○○亦無單獨一人前往行兇之可能。次查
    ，證人己○○於警詢中亦證稱：「被告戊○○僅在高泰車業
    股份有限公司（設彰和縣線西鄉○○路一六五巷三八五號）
    自九十四年四月六或七日起，服務三日，而公司在花壇並無
    工廠」等語，即與被告戊○○所辯有異，再參以卷附之被告
    戊○○、丁○○所使用0000000000號、0000
    000000號電話之通聯調閱查詢單與行動電話基地臺位
    置，可知被告戊○○、丁○○於警詢及偵查中，均就其案發
    時之位置為虛偽之陳述，顯然有意隱瞞其等涉案之事實。又
    被告乙○○自承與告訴人素無仇怨，且對彰化市○道路不熟
    ，苟無被告戊○○、丁○○之謀議及協助，被告乙○○殊無
    涉犯本案之可能，足見被告三人均為本案之共犯。此外，復
    有現場監視器畫面照片三張、秀傳紀念醫院驗傷診斷書在卷
    可稽，被告戊○○、丁○○上開辯詞，均不足採信，為其論
    據。惟訊據被告丁○○、戊○○二人則均堅詞否認有公訴人
    所指訴之對丙○○為妨害自由與傷害之犯行，均辯稱：沒有
    去，對這件事情並不知情等語。
四、本院查：訊據證人即告訴人丙○○於本院審理時到庭結證
    稱：「（審判長問：請把當天事發的過程始末陳述？）那天
    有二個人進來打我一下，從眼睛打下去，然後就把我拖出去
    ，在外面又有人打我，我眼睛就腫起來了，我就趴下去，然
    後有人就踢我，我眼睛腫起來，我就看不到了。」；「（審
    判長問：在庭被告乙○○那天有無看到？）有。就是在裡面
    、外面打我的人。」；「（審判長問：你那天在場聽到的聲
    音，有無聽到女生的聲音？）沒有。拉我的那二個人是男生
    ，除了乙○○外，另外男子一個年約二十幾歲的人。」；「
    （審判長問：那天你在現場有無看到戊○○？）我沒有看到
    。」；「（審判長問：你在現場有看到丁○○？）沒有看到
    。」等語（見本院九十五年四月六日審判筆錄）；參酌以另
    證人即現場目擊者姚銘德於本院審理時亦到庭結證稱：「（
    審判長問：你有無看到外面有幾人？）有四、五個人，沒有
    超過五個人，我出去的時候他們已經跑走了，我只看到他們
    是上了一部車。」；「（審判長問：幾個人上那部車？）不
    知道。」；「（審判長問：有無開駕駛座的門上去？）我沒
    注意看，出去的時候，他們已經要走了，我看到的是有人從
    車子的副駕駛座的後方車門進去，我沒有看到有人從駕駛座
    的車門進去，但是車子就開走了。」；「（審判長問：現場
    你看到的人有無女性？）沒有。」等詞（亦見同上審判筆錄
    ），綜觀上開被害人丙○○及現場目擊者姚銘德之證詞均無
    法用以直接證明被告丁○○、戊○○二人確實在場。至公
    訴人於起訴書內雖另以：【衡情而論，被告乙○○亦無單獨
    一人前往行兇之可能。次查，證人己○○於警詢中亦證稱：
    「被告戊○○僅在高泰車業股份有限公司自九十四年四月六
    或七日起，服務三日，而公司在花壇並無工廠」等語，即與
    被告戊○○所辯有異，再參以卷附之被告戊○○、丁○○所
    使用0000000000號、0000000000號電
    話之通聯調閱查詢單與行動電話基地臺位置，可知被告戊○○、丁○○於警詢及偵查中，均就其案發時之位置為虛偽之
    陳述，顯然有意隱瞞其等涉案之事實。又被告乙○○自承與
    告訴人素無仇怨，且對彰化市○道路不熟，苟無被告戊○○
    、丁○○之謀議及協助，被告乙○○殊無涉犯本案之可能】
    乙節，為本案被告丁○○、戊○○二人亦共同涉犯本件妨害
    自由及傷害犯行之依據，惟公訴人上開所為論述雖均有舉出
    相關之補充性證據，然此補充性之證據均僅係屬臆測、推斷
    之詞，並非屬用以證明犯罪事實之「直接、間接」證據，且
    被告丁○○、戊○○二人第一次製作警訊筆錄之時間分別為
    九十四年五月二十日、九十四年六月二十五日，此分別有被
    告丁○○、戊○○二人之警局調查筆錄附卷可憑，渠二人之
    第一次警訊時間距離被告乙○○等人犯本案之時間九十四年
    四月十九日，或已間隔一個月；或已間隔二個月，依一般經
    驗法則判斷，被告丁○○、戊○○二人於警局初訊時是否可
    以對一、二個月前之行蹤為明確無誤之交待，尚非無疑。另
    有關行動電話之基地台位置部分，雖均係顯現在彰化縣彰化
    市區內，惟此亦無從證明被告丁○○、戊○○二人有陪同被
    告乙○○出現在案發之彰化縣彰化市○○路○段五五一號現
    場。綜上諸情，縱本件被告丁○○、戊○○二人否認犯罪事
    實所持之辯解，均屬不能成立，仍非查有其他積極、直接之
    證據用以證明其犯罪行為，尚不能遽為被告丁○○、戊○○
    二人有罪之認定。從而本案實要難僅因被告丁○○與被告戊○○二人係姊妹關係，被告乙○○與被告丁○○為男女朋友
    關係，及被告戊○○因工作關係，對丙○○心生不滿，即逕
    認被告丁○○、戊○○二人亦共同涉犯有本件妨害自由及普
    通傷害之犯行。此外，復查無其他積極、直接、明確之證據
    足資證明被告丁○○、戊○○二人有何如公訴人所指訴之謀
    議及協助被告乙○○涉犯剝奪他人之行動自由及普通傷害之
    犯行，不能證明被告丁○○、戊○○二人犯罪，揆諸首揭說
    明，自應諭知被告丁○○、戊○○二人為無罪之判決，以免
    冤抑。
五、被告丁○○經合法傳喚無正當理由不到庭，惟因本院認為被
    告丁○○部分應諭知無罪，爰不待其陳述逕行判決，併此敘
    明。
據上論斷，應依刑事訴訟法第二百九十九條第一項前段、第三百
條、第三百零一條第一項、第三百零六條，刑法第二十八條、第
三百零二條第一項、第二百七十七條第一項、第五十五條、第四
十七條，罰金罰鍰提高標準條例第一條前段，判決如主文。
本案經檢察官洪英丰到庭執行職務。
中    華    民    國  九十五  年    四    月    二十  日
                  刑事第二庭  審判長法  官  許旭聖
                                    法  官  簡婉倫
                                    法  官  黃玉齡
以上正本證明與原本無異。
如不服本判決，應於判決送達後十日內，向本院提出上訴狀（須
附繕本），上訴於臺灣高等法院臺中分院。
中    華    民    國  九十五  年    四    月    二十  日
                                    書記官  黃幼華
附錄本案論罪科刑法條：
刑法第三百零二條第一項：
私行拘禁或以其他非法方法，剝奪人之行動自由者，處五年以下
有期徒刑、拘役或三百元以下罰金。
刑法第二百七十七條第一項：
傷害人之身體或健康者，處三年以下有期徒刑、拘役或一千元以
下罰金。


司法院資訊處製作；財團法人民間司法改革基金會備份。
